【裁判字號】    90,家抗,44
【裁判日期】    900328
【裁判案由】    指定遺產管理人
【裁判全文】
臺灣高等法院民事裁定  九十年度家抗字第四四號
      抗  告  人  財政部國有財產局
      法定代理人  李瑞倉
      代  理  人  高志達
      複代理人    梁瑋真
右抗告人因與中國農民銀行股份有限公司間指定遺產管理人事件，對於中華民國八十
九年十月二十四日臺灣板橋地方法院八十九年度繼字第六三七號所為裁定提起抗告，
本院裁定如左：
      主      文
原裁定廢棄。
選定乙○○為被繼承人鄭美玉之遺產管理人。
聲請及抗告程序費用由被繼承人鄭美玉之遺產負擔。
      理      由
一、抗告意旨略以：被繼承人鄭美玉於民國（下同）八十七年十二月二十二日死亡，
    相對人陳稱其繼承人均已向原法院聲明拋棄繼承，惟依相對人所附資料，鄭美玉
    之女紀文鳳之次女許心茹已拋棄，卻未見紀文鳳之長女拋棄繼承權之證明文件，
    縱使其已喪失或拋棄繼承權，按司法院七十四年十月十五日院台廳一字第○五七
    八六號函示：「此類拋棄繼承事件，多屬遺債大於遺產，形同破產，儘量避免選
    任國有財產局為遺產管理人。」被繼承人鄭美玉死亡後，所有繼承人均已拋棄繼
    承，且未經組織親屬會議選任遺產管理人，而係由債權人聲請法院指定，依經驗
    法則足見鄭美玉之遺債大於遺產。又按民法第一千一百八十五條規定：「第一千
    一百七十八條所定期限屆滿，無繼承人承認繼承時，其遺產於清償債權並交付遺
    贈物後，如有賸餘，歸屬國庫。」國庫對其遺產已無期待利益，且抗告人係一公
    務機關，綜理國產事務，執行事務預算為全國人民納稅所得，倘顯無遺產可歸屬
    國庫，應即避免選任抗告人為管理人，乃司法院前揭函示精神所在。倘以國家資
    源管理對國庫毫無利益之財產，必須墊付無法歸墊之管理費用無異使公器淪為私
    用，損及全民利益，令國庫遭受權利之侵害。再按選任遺產管理人，除慮及管理
    遺產之公平性，亦須考慮其適切性，即以對其遺產、遺債之情形瞭解較深者，為
    優先選任為宜。今鄭美玉之親屬雖已合法拋棄繼承，惟渠等對鄭美玉遺產之負債
    情形，必較抗告人明瞭，又依閱卷資料查悉，其母親甲○○，其妹林美枝、林美
    雲，其子女乙○○、紀文德、紀文昌、紀文真、紀文鳳等人年齡均至青、壯年，
    且有相當知識、能力足堪擔任鄭美玉之遺產管理人，況渠等雖已拋棄繼承，惟就
    法律或事實均無礙其擔任遺產管理人一職，且鄭美玉係渠等之至親，難謂無協助
    清理其債務之道義責任。故本案遺產管理人之職務，仍應以指定其親屬擔任最為
    適宜。另卷內資料查無鄭美玉之父丙○○是否已死亡或拋棄繼承等語。
二、按拋棄繼承事件，多屬遺債大於遺產形同破產，儘量避免選任國有財產局為遺產
    管理人，此有司法院七十四年十月十五日院臺廳一字第○五七八六號函示意見可
    供參考。且國有財產局乃公務機關，依國有財產法之規定綜理國有財產事務，執
    行事務所需預算為全國人民納稅所得，倘顯無遺產可歸屬國庫，自不宜選任國有
    財產局為管理人，以避免其代管私人遺產之管理費用無法由被繼承人遺產歸墊，
    導致利用全民資源負擔個人私務之支出，不符社會公平原則，故仍應自被繼承人
    之繼承人或親屬中選任遺產管理人為宜。經查，被繼承人鄭美玉之繼承人甲○○
    、林美枝、林美雲、乙○○、紀文真、紀文鳳、紀文德、紀文昌、紀心怡、紀心
    凱、吳天立、吳振宇、許心茹等人業已聲報拋棄繼承，有板橋地方法院八十九年
    三月八日板院通民科字第二六八三三號函、台灣板橋地方法院家事法庭八十八年
    二月四日板院文民道繼字第九九號通知、同家事法庭八十八年二月二十五日板院
    文民道繼字第一二四號通知影本可證，被繼承人鄭美玉之父丙○○早已死亡，業
    據鄭美玉之子乙○○陳述明確，有本院九十年三月二十一日準備程序筆錄可稽，
    是被繼承人鄭美玉之繼承人均已拋棄繼承，其遺產無人承認繼承。次查，繼承人
    乙○○為被繼承人鄭美玉向相對人借款之連帶保證人（請見原審卷第六頁），較
    明瞭被繼承人之財產狀況，且對於本院指定其擔任遺產管理人並表示同意，有前
    開準備程序筆錄可證，本院認為本件以選任乙○○為遺產管理人較為妥適。抗告
    意旨指摘原裁定不當，求予廢棄，為有理由。
三、據上論結，本件抗告為有理由，依非訟事件法第二十八條、民事訴訟法第四百九
    十二條第二項，裁定如主文。
中      華      民      國    九十      年      三      月    二十八    日
                                臺灣高等法院民事第十二庭
                                    審判長法  官  林  丁  寶
                                          法  官  高  鳳  仙
                                          法  官  林  恩  山
右正本係照原本作成。
如不服本裁定，應於收受送達後十日內向本院提出抗告狀，並應繳納抗告費新台幣四
十五元正。
中      華      民      國    九十      年      三      月    三十      日
                                          書記官  周  淑  靜


司法院資訊處製作；財團法人民間司法改革基金會備份。
